臺灣高等法院臺中分院民事判決
                                    109年度上易字第524號
上  訴  人  劉進強
訴訟代理人  洪嘉威律師
被上訴人    陳文祥
訴訟代理人  蔡譯智律師
複代理人    陳亮逢律師
上列當事人間請求塗銷所有權移轉登記事件，上訴人對於民國10
9年6月24日臺灣南投地方法院109年度訴字第6號第一審判決提起
上訴，本院於110年5月5日言詞辯論終結，判決如下：
    主  文
上訴駁回。
第二審訴訟費用由上訴人負擔。
    事實及理由
一、上訴人主張：訴外人即上訴人之外甥葉○○，於民國106年間
    與上訴人原約定以新臺幣（下同）450萬元，以其女友即訴
    外人高○○名義，購買上訴人所有坐落於南投縣○○鎮○○段000○
    000○000○000地號土地（以下各以系爭629、640、644、646
    地號土地稱之，或合稱系爭土地）；惟因無法籌措足額資金
    ，而先於106年12月16日，以250萬元向上訴人購買系爭629
    地號土地，並已將系爭629土地登記登記予被上訴人名下。
    之後，葉○○與上訴人另於107年11月10日洽談簽訂買賣契約
    （下稱系爭契約），以30萬元向上訴人購買系爭640地號土
    地，簽約當日上訴人攜帶系爭640、644、646地號及同段645
    地號土地之土地所有權狀至訴外人陳○○處，與印鑑證明等文
    件一同置於桌上，委由陳○○辦理系爭640土地之移轉登記事
    宜，將系爭640地號土地移轉登記至被上訴人名下；但上訴
    人當日身體不適，離開時忘記將系爭644、646地號土地所有
    權狀帶離開。因系爭契約係由上訴人與葉○○洽談，陳○○卻未
    經上訴人同意，以贈與為原因，將系爭644、646地號土地登
    記為被上訴人所有，並遭設定1,000萬元之最高限額抵押權
    予訴外人曾○○，其等已構成侵權行為。而前揭情事乃上訴人
    於調閱土地登記謄本後始知悉，因上訴人並無贈與系爭644
    、646地號土地之意思，而與被上訴人或葉○○間，就系爭644
    、646地號土地，並無贈與之合意存在；縱認上訴人有為贈
    與表示之外觀，惟此係受詐欺所致，上訴人已向被上訴人撤
    銷贈與系爭644、646地號土地之債權行為、物權行為之意思
    表示。爰依民法第179條或第184條第1項前段、第213條第1
    項或第767條第1項之規定，擇一請求塗銷系爭644、646地號
    土地之贈與所有權移轉登記，並回復登記為上訴人所有等語
    。原審為上訴人全部敗訴之判決，上訴人不服提起上訴，於
    本院上訴聲明求為判決：㈠原判決廢棄。㈡被上訴人應將系爭
    644、646地號土地，登記日期108年1月18日以贈與為登記原
    因所為之土地所有權移轉登記，予以塗銷，並回復登記為上
    訴人所有。
二、被上訴人則以：上訴人於106年底去電訴外人葉○○欲借款，
    遭其婉拒後，改稱要將系爭土地便宜出售予葉○○。適葉○○之
    未婚妻高○○有意在竹山地區購置農地以興建農舍，葉○○基於
    輔助高○○之意，與上訴人商議後，合意以450萬元買賣系爭
    土地權利範圍均全部之土地；但買賣簽約過程中發現，系爭
    644、646地號土地並非上訴人單獨所有，而係共有，與買方
    原先認知有間，且若支出450萬元購地頗感壓力，經雙方當
    場再次協商，最終決定由高○○以250萬元，購買系爭629地號
    土地；高○○於取得被上訴人同意下，將系爭629地號土地借
    名登記予被上訴人名下。上訴人另於107年11月10日，突因
    需錢孔急（據聞上訴人並非真的缺錢，應係因私下買賣期貨
    即將斷頭，又不欲讓配偶、家人知悉，方須向外籌措），再
    次向葉○○借款遭拒後，提出願將前揭640、644地號土地緊急
    以20萬元賤價出售，經葉泫淇火速轉告此情予其未婚妻高○○
    並徵得其同意，當日南下協同被上訴人與上訴人簽約，於簽
    約磋商過程，上訴人突然另拿出645、646地號土地權狀，表
    示留著該二筆亦無用，不如半買半相送，一起移轉所有權，
    而買賣價金再加10萬元為30萬元就好，條件則是全部價金需
    於同年月12日前付清，將來葉泫淇並須幫忙安置供奉其家中
    之玄天上帝神像，葉泫淇隨即以電話回報高○○經其應允，葉
    ○○即代理高○○向上訴人購買系爭640、644、645、646地號土
    地，嗣因實價登錄等因素，經兩造同意將系爭644、646地號
    土地以贈與名義而辦理移轉，及暫時不移轉系爭645地號土
    地，並不記載於系爭契約上，僅交付所有權狀，系爭640地
    號土地高○○仍取得被上訴人同意，借名登記予被上訴人名下
    。上開過程中，被上訴人並無詐欺行為，縱若上訴人與代書
    間有傳達錯誤，被上訴人亦無侵權行為可言；而被上訴人係
    依贈與契約而取得系爭644、646地號土地，即與不當得利構
    成要件不符；況且上訴人既非系爭644、646地號土地之所有
    人。是上訴人依民法第184條第1項、第213條第1項、第179
    條或第767條規定而為請求，均無理由等語，資為抗辯。於
    本院答辯聲明求為判決：上訴駁回。
三、兩造不爭執事項（見本院卷第227-228頁）：
（一）上訴人與高○○於106年12月16日，在竹山○○代書事務所簽
      訂不動產買賣契約書，出售系爭629地號土地予高○○，買
      賣價金為250萬元（已全數支付完畢），並委由陳○○辦理
      所有權移轉登記予被上訴人名下；高○○並以被上訴人名義
      ，於107年9月1日簽定通行協議書，約定上訴人提供系爭6
      40、644地號土地供通行使用（見原審卷第227-231頁不動
      產買賣契約書、第97頁通行協議書，本院卷第124、126頁
      筆錄）。
（二）上訴人另與被上訴人於107年11月10日，在竹山○○代書事
      務所簽訂不動產買賣契約書，出售系爭640地號土地予被
      上訴人，買賣價金為30萬元（已全數支付完畢），上訴人
      當天攜帶所有系爭640、644、645、646地號土地之所有權
      狀前往。另親自交付107年11月12日印鑑證明書，及委由
      陳○○辦理系爭640地號土地移轉登記予被上訴人名下（見
      原審卷第233-238頁不動產買賣契約書，第101-115頁土地
      登記申請書等、第117頁地籍異動索引、本院卷第125、12
      6頁筆錄）。
（三）兩造提出之106年12月16日系爭629地號土地買賣契約書，
      經本院勘驗結果：第1-5頁兩份契約內容看似相同，但騎
      縫章與其他約定事項用印不同，且上訴人提出之契約書有
      2張第5頁，而第2張第5頁上面的其他約定事項除了有第一
      張第5項的約定事項一、二、三以外，另多了四、五、六
      點：即第四點「本買賣竹山鎮○○段○○○小段地號629、僅供
      ①宮廟②農宿③資材室，使用須於兩年內完成申請手續及建
      築構工4年內未完成，照原價無息收回，退還所付價款。
      」、第點「如一次承購，須含道路用地87之7、645地號
      」、第點「如有承購637國有財產地，須無條件地價加手
      續費購買」等文字記載（見本院卷第164、167-187頁本院
      勘驗筆錄及照片）。
（四）上開2件買賣契約均是由葉○○出面與上訴人洽談買賣事宜
      ，且上開2件契約之買賣標的未涉及系爭644、646地號土
      地。
（五）系爭644、646地號土地，於108年1月18日均以贈與為原因
      ，移轉登記予被上訴人名下，且該2筆土地已被設定1000
      萬元之最高限額抵押權予曾○○（見原審卷第53-59頁土地
      登記第一類謄本、第118-119頁地籍異動索引、第123-143
      頁土地登記申請書等）。
四、得心證之理由：
（一）按當事人主張有利於己之事實，就其事實有舉證之責任，
      民事訴訟法第277條前段定有明文。第按不當得利依其類
      型可區分為「給付型之不當得利」與「非給付型不當得利
      」，前者係基於受損人之給付而發生之不當得利，後者乃
      由於給付以外之行為（受損人、受益人、第三人之行為）
      或法律規定或事件所成立之不當得利。又所謂侵害型不當
      得利（又稱權益侵害之不當得利），乃指無法律上之原因
      ，侵害歸屬他人權益內容而獲有利益。由於侵害歸屬他人
      權益之行為，本身即為無法律上之原因，主張依此類型之
      不當得利請求返還利益者（即受損人），固無庸就不當得
      利成立要件中之無法律上之原因舉證證明，惟仍須先舉證
      受益人取得利益，係基於受益人之「侵害行為」而來，必
      待受損人舉證後，受益人始須就其有受利益之法律上原因
      ，負舉證責任，方符舉證責任分配之原則（最高法院109
      年度台上字第21號、第1456號民事判決意旨參照）。系爭
      644、646地號土地，於108年1月18日均以贈與為原因，移
      轉登記予被上訴人名下一情，固為兩造所不爭執（見不爭
      執事項㈤）；惟上訴人主張系爭644及646地號土地其在不
      知情之下，遭證人葉○○、陳○○或被上訴人持向其詐得之非
      特定用途印鑑證明及其遺落之土地所有權狀，辦理系爭64
      4、646地號土地贈與移轉登記，上訴人並無贈與系爭644
      、646地號土地之意思云云，既均為被上訴人所否認，揆
      諸前揭說明，自應由上訴人就系爭644及646地號土地在其
      不知情之下，遭詐欺移轉登記等情負舉證之責。
（二）經查：
  １、上訴人雖主張系爭644及646地號土地在不知情之下，被移
      轉登記云云；惟證人陳○○於原審審理中，已就先後受託辦
      理系爭629、640地號土地移轉所有權登記之經過，證稱：
      106年12月、107年11月先後幫兩造處理土地移轉登記的事
      宜，106年這次本來是要買賣系爭4筆土地，價金是450萬
      元，後來葉○○說錢不夠，只買系爭629地號土地，所以契
      約將450萬元改為250萬元，標的劃掉3筆。107年那次是葉
      ○○打電話來說被上訴人要很便宜賣他土地，後來雙方就來
      事務所，標的是系爭640、644地號土地，要賣20萬元，伊
      很詫異，認為低於行情，但雙方確定要買賣；過程中上訴
      人又丟出兩張權狀，分別是系爭645、646地號土地，葉○○
      說錢不夠，但上訴人很堅持說要賣，最後確定以30萬元買
      4筆土地。這4筆土地，其中系爭645地號土地交通用地有
      稅的問題，其他有持分的地有通知共有人優先承買權的問
      題，時間比較久，最後雙方決定系爭644、646地號土地用
      贈與的方式，交通用地系爭645地號土地不過戶，因為有
      稅的問題，系爭645地號土地權狀就直接交給葉○○，其他
      系爭644、646、640地號土地權狀當場交給伊去辦理移轉
      登記，伊還有跟雙方確認同意針對系爭645、644、646地
      號土地部分不要記載在契約的其他約定中。簽約時兩造及
      葉○○都在場，伊就系爭644、646地號土地就直接辦理，一
      般贈與不會有私契，也因為兩造都在現場講好，伊拿雙方
      的私章，辦理完後系爭640、644、646地號的土地權狀全
      部交給葉○○；洽談當時上訴人的意識是清楚的，因為是贈
      與伊很在意他的狀況。另不限定用途印鑑證明，是上訴人
      交給伊臺中事務所的助理等情在卷(見原審卷第194-200頁
      )。
  ２、核證人陳○○之證述，與經隔離訊問之證人葉○○於原審審理
      中證稱：伊總共參與2次買賣，高○○是伊未婚妻。上訴人
      打電話給伊表示要賣土地，伊沒錢，後來由伊、兩造、代
      書陳○○，總共4個人在一起協商，最後以30萬元買系爭640
      、644、646地號土地，系爭645地號土地因為代書辦理上
      有一些問題，所以沒有登記，簽約時買賣契約沒有記載系
      爭644、646地號土地是因為這2筆土地是共有，且價格比
      較便宜，所以伊、兩造及陳○○協調說用贈與的方式，至於
      為何贈與沒有書面記載伊不知道，都交給代書處理。系爭
      契約簽訂時，系爭645地號土地權狀最後交給伊，其餘上
      訴人交給代書等情(見本院卷第200-204頁)相符。而觀之
      系爭644、646地號土地於移轉予被上訴人前，為上訴人登
      記應有部分各2分之1，為共有土地（見原審卷第53、57頁
      ），可徵證人陳○○、葉○○所為有關上訴人所有系爭644、6
      46地號土地，係考量有其他共有人優先購買權問題，雙方
      合意採贈與移轉之證述，應堪採信。
  ３、上訴人雖以未涉及所有權得喪變更之通行協議會製作書面契約
      （參原審卷第97頁），則將所有權全部移轉給他人之贈與行
      為，主張系爭買賣契約並未記載贈與系爭644、646地號土
      地，亦無簽立其他書面私契，有違常情云云。兩造未將系
      爭644、646地號土地贈與之意思載明於系爭買賣契約一節
      ，固為兩造所不爭執；惟按當事人互相表示意思一致者，
      無論其為明示或默示，契約即為成立，民法第153條定有
      明文。上訴人與被上訴人之借名人高○○既有就系爭644、6
      46地號土地合意辦理贈與移轉之事實，書面私契即非債權
      契約成立要件；且上訴人並未舉證過往處理贈與土地之方
      式，均有簽訂書面私契之習慣，自難僅以未製作書面私契
      ，即認上開證人之證詞與事實不符。故上訴人主張系爭64
      4、646地號土地，係在其不知情下，遭辦理贈與登記予被
      上訴人云云，即無可採。
  ４、又上訴人主張其因系爭644、646地號土地所有權狀於107年
      11月10日遺落在證人陳○○處，證人陳○○在系爭644、646地
      號土地辦理贈與登記之土地登記申請書上盜蓋上訴人之印
      文，並早已知悉上訴人給的印鑑證明用途有誤，拖延將近
      1個半月送件辦理移轉登記未果後，才請葉玄淇告知上訴人
      須重新申請不限定用途之印鑑證明，以此不法行為將系爭6
      44、646地號土地辦理贈與登記給被上訴人云云。查上訴
      人所提供申請日期為107年11月12日（即30萬元價款付清
      日）之印鑑證明書，因為其上所載用途「申請目的：房屋
      土地買賣」（見原審109頁），致無法供辦理系爭644、64
      6地號土地之贈與移轉使用，而先辦理撤回登記申請，證
      人陳○○乃通知葉○○請上訴人另外申請印鑑證明，上訴人因
      而申請日期為107年12月26日，「申請目的：不限定用途
      」之印鑑證明書（見原審131頁）等情，業據證人即○○事
      務所之代書及律師曾○○（見本院卷第231-233頁）、其助
      理即證人陳○○證述在卷（見原審卷第196頁），並為兩造
      所不爭執，固堪信為真實。惟證人陳○○亦已說明係因上訴
      人住臺中，距離較遠，所以本件辦理需時較久（見原審卷
      第196頁）。再者，上訴人並未提供印鑑章給證人曾○○，
      或其助理即證人陳○○留存一情，亦業據證人陳○○（見原審
      卷第196頁）、曾○○（見本院卷第231-233頁）證述明確；
      而簽訂系爭契約之過程上訴人確實在場參與一節，復據證
      人陳○○（見原審卷第195頁）、葉○○（見原審卷第200頁）
      證述在卷，衡情，證人陳○○顯無從私下盜蓋上訴人之印鑑
      章。又上訴人主張系爭644、646地號土地所有權狀於107
      年11月10日係不慎遺忘在證人陳○○處，為被上訴人所否認
      ，且與當時在場之證人葉○○、陳○○證述情節不符；而上訴
      人若無意將系爭644、646地號土地、645地號土地與系爭6
      40地號土地一併處分，衡情，當無將該4筆土地之所有權
      狀一同帶至證人陳○○處之必要。況且，上訴人主張遺落之
      時間為107年11月10日，但上訴人遲至1年後，才於108年1
      1月21日始提起本件訴訟，實有違常理。準此，上訴人既
      未能舉證證明系爭644、646地號土地所有權狀於107年11
      月10日係不慎遺忘在證人陳○○處，亦未能舉證證明證人陳
      ○○在系爭644、646地號土地辦理贈與登記之土地登記申請
      書上盜蓋上訴人之印文，是其此部分主張自無足憑採。
  ５、上訴人另主張證人陳○○於辦理系爭644、646地號土地土地
      移轉登記事宜過程，曾私自盜刻印章使用於撤回土地登記
      申請案，如上訴人確有同意贈與系爭644、646地號土地土
      地，且上訴人知悉撤回一節，其上所蓋印文應為上訴人之
      印鑑章云云。查上訴人主張證人陳○○於辦理系爭644、646
      地號土地土地移轉登記事宜過程，曾因印鑑證明用途不符
      而先撤回土地登記申請一情，固為被上訴人所不爭執，並
      有土地登記案件撤回申請書在卷可佐（見原審卷第293頁
      ）。惟兩造為了辦理107年11月10日不動產買賣契約不動
      產過戶事宜，有留存便章給○○事務所供辦理登記使用一情
      ，亦據證人曾○○證述明確（見本院卷第230頁）；則負責
      承辦本件登記之證人陳○○持以辦理撤回聲請登記案件，本
      於論理及經驗法則難認有超逾授權使用之範圍。又衡情，
      不論何領域之聲請案件，大多均可依受理之政府單位或事
      業機構之通知補正文件或直接撤回後再補正文件，要難僅
      以曾撤回聲請再重新送件即推認有不法動機、目的。上訴
      人雖聲請將該申請書併上訴人提供之印文（見原審卷第29
      5頁），送鑑定該申請書上之印文是否源於上訴人之便章
      （見本院卷第118-119頁）；惟上訴人亦不爭執撤回聲請
      登記案件不須用印鑑章，而依國人習慣，除印鑑章外，一
      人同時有許多顆便章所在多有，縱使申請書上之印文與上
      訴人於本件訴訟中提出之印文不符，亦不足以推翻該申請
      書上之印文係以上訴人提供之便章所蓋印之事實，故上訴
      人上開送鑑定印文之聲請即無必要。
  ６、上訴人復主張其並不缺錢，系爭644、646地號土地，以上
      訴人應有部分為2分之1計算現值將近94萬元，根本沒有動
      機賤賣云云；並提出107年3月22日起至108年3月22日止之
      合計200萬元定存單4張為證。惟上訴人有存款之情形下，
      選擇出售土地之原因為何，為其個人之理財規畫，已難認
      與本件買賣有何關涉。況且，就證人陳○○證述：標的是系
      爭640、644地號土地，要賣20萬元，伊很詫異，認為低於
      行情，但雙方確定要買賣等情（見原審卷第195頁）；及
      證人曾○○證述：系爭640、644、646地號土地是107年11月
      10日簽約，因為上訴人急著用錢，要求要在107年11月12
      日一定要付清款項，所以我們才會要求上訴人當天也要交
      付印鑑證明，並且在契約書和登記申請書用印，才不會到
      時候付款完畢，而上訴人不賣產生糾紛等情（見本院卷第
      231頁）；暨證人葉○○證述：本件買賣、贈與事後，有聽
      過上訴人說賣太便宜等情（見原審卷第202頁）互為勾稽
      ，可知，本件縱使上訴人於出售系爭土地時名下有存款，
      但不能排除因其個人理財規畫產生急需資金，卻又不願或
      不能動用存款情形下，而決定低於行情價出售系爭土地，
      換取所需資金，但上訴人事後認為賣太便宜，而提起本件
      訴訟之可能。況且，且證人陳○○亦曾向上訴人確認是否確
      實要以前述金額出售後，方辦理系爭土地移轉登記，並為
      配合上訴人資金需求之期限，安排相關簽約、用印、取得
      印鑑證明等事宜，故自無從僅因土地售價低於行情一節，
      即為有利上訴人之認定。至上訴人雖聲請傳喚證人即其胞
      姐曾○○為證（見本院卷第48頁）；惟上訴人自承證人曾○○
      並未參與整個買賣及移轉土地過程，且待證事實為上訴人
      發現系爭644、646地號土地遭移轉後，有向被上訴人及葉
      ○○反應（見原審卷第275頁）。則證人曾○○既未親見親聞
      整個買賣及移轉土地過程，僅於嗣後自上訴人聽聞知悉此
      事，故無傳訊證人曾○○必要。
  ７、依上各情以觀，系爭契約簽訂時，兩造均在場，且有辦理
      土地登記之證人陳○○在場，亦經兩造充分溝通才簽訂系爭
      契約，客觀上並未見證人葉○○、陳○○或被上訴人有任何對
      上訴人施用詐術之侵害權利行為。此外，上訴人主張遺落
      土地所有權狀及遭詐欺交付未特定用途印鑑證明一節，既
      未能提出證據佐證，而無法證明證人葉○○、陳○○或被上訴
      人有何詐欺或故意侵害其權利之積極事實，準此情形，上
      訴人就前開有利於己之事實既未盡舉證之責，則其主張係
      遭詐欺或侵權行為，而為系爭644、646土地所有權移轉登
      記一節，自無足採。從而，上訴人現非系爭644、646地號
      土地之所有權人，且其主張因遭詐欺或侵權之方式，使其
      移轉系爭644、646地號土地之所有權一節，既未舉證以實
      其說，則其依據民法第92條撤銷贈與之意思表示，及移轉
      系爭644、646地號土地所有權之意思表示，即屬無據，要
      無可採。
五、綜上所述，上訴人主張依據民法第179條、第184條第1項前
      段、第213條第1項，或本於所有權依第767條第1項之規定
      ，請求塗銷系爭644、646地號土地之所有權移轉登記，要
      屬無據，不應准許。從而，原審所為上訴人敗訴之判決，
      並無不合。上訴論旨仍執前詞指摘原判決不當，求予廢棄
      改判，為無理由，應駁回其上訴。
六、本件事證已臻明確，上訴人聲請傳喚證人曾○○之林姓助理，
    及兩造其餘之攻擊或防禦方法及所用之證據，經本院斟酌後
    ，認為均不足以影響本判決之結果，爰不逐一論列，附此敘
    明。
七、據上論結，本件上訴為無理由。依民事訴訟法第449條第1項
    、第78條，判決如主文。
中　　華　　民　　國　　110 　年　　5 　　月　　26　　日
        　　   民事第六庭     審判長法　官  楊熾光
　　　　　　　　　　　　　　        法  官  戴博誠
　　　　　　　　　　　　　　　      法　官  莊宇馨
正本係照原本作成。            
不得上訴。
                                    書記官  黃粟儀
中　　華　　民　　國　　110 　年　　5 　　月　　26　　日